【裁判字號】    99,家聲,208
【裁判日期】    990816
【裁判案由】    定扶養費事件
【裁判全文】
臺灣板橋地方法院民事裁定            99年度家聲字第208號
聲  請  人  乙○○
代  理  人  王泓鑫律師
            張明宏律師
相  對  人  甲○○
            丙○○
共同代理人  陳怡文律師
上列當事人間請求定給付扶養費事件，本院裁定如下：
    主    文
相對人甲○○、丙○○應自民國99年3月1日起至聲請人死亡之日
止，各按月給付聲請人新台幣貳仟伍佰玖拾壹元。
聲請人其餘聲請駁回。
聲請費用由相對人負擔。
    事實及理由
一、按民法第1120條但書所定扶養費給付事件，由受扶養權利人
    住所地或居所地之法院管轄，非訟事件法第140 條之1 第1
    項定有明文。查本件受扶養權利人即聲請人之住所地為台北
    縣，此有聲請人提出之戶籍謄本可稽，故本院有管轄權，合
    先敘明。
二、本件聲請意旨略以：聲請人共有三名子女，即相對人甲○○
    、丙○○及案外人方鳳娟。民國96年法院判決聲請人與前妻
    離婚後，相對人曾輪流每月給付聲請人新台幣（下同）2 千
    元至5 千元不等金額，惟當時已無法支應聲請人日常生活，
    98年起相對人給付金額更陸續減少，99年1 月則未給付，致
    聲請人生活更陷於困難、無法生活、需旁人接濟。聲請人現
    年66歲，行動不便，領有身心障礙手冊，健康狀況不佳，有
    腦血管疾病、高血壓等疾病，已無法工作，故無所得以支應
    日常生活所需，且名下無任何資產，聲請人之生活陷於困難
    而不能維持生活，聲請人屬無謀生能力且無法維持生活者。
    相對人二人為聲請人之子女，目前均已成年，聲請人無法維
    持生活如前述，相對人負有扶養聲請人之義務。聲請人現住
    台北縣，所需之扶養費用，依行政院主計處所公布之台北縣
    97年度平均每人月消費支出為18,358元，應由相對人與案外
    人方鳳娟三人平均負擔，故相對人甲○○、丙○○每月各應
    給付聲請人生活扶養費用6,119 元等語。
三、相對人答辯：
(一)、相對人甲○○部分：相對人甲○○目前以雜工維生，每日薪
    資800 元，名下僅有存款10萬元，名下之不動產是母親及大
    姐所購買而登記在相對人甲○○名下，尚有20年房屋貸款需
    繳納，相對人甲○○另須給付母親扶養費。相對人甲○○之
    母親名下的房子目前提供給聲請人居住，母親則自己住在她
    工作的國軍英雄館之員工宿舍，但母親須繳納聲請人的住處
    水電費及房屋稅金。因相對人甲○○經濟不佳且已為聲請人
    繳納健保費，故相對人甲○○僅能給付聲請人扶養費每月1
    千至2 千元。自相對人幼時有印象以來，聲請人雖有工作但
    不穩定，且聲請人經常毆打家中女性，相對人的大姐方鳳娟
    懷孕九個月時曾遭聲請人毆打（其目前住在澳洲），聲請人
    的二姐結婚前亦遭聲請人毆打，相對人之母親亦因遭聲請人
    家暴而離婚；聲請人經常向鄰里宣傳相對人罹患精神疾病，
    致相對人遭受異樣眼光；故本件有民法1118條之1 情形，請
    求法院減輕相對人的扶養義務等語。
(二)、相對人丙○○部分：相對人丙○○已婚並育有一名子女，現
    為家庭主婦，無工作及收入，亦無存款及不動產，家庭經濟
    全靠配偶工作，配偶月收入約3 萬元；相對人丙○○之前回
    中壢時會給聲請人3 千元，後來有時會寄現金袋給聲請人等
    語。
四、按扶養之方法，由當事人協議定之；不能協議時，由親屬會
    議定之；但扶養費之給付，當事人不能協議時，由法院定之
    ；民法第1120條定有明文。
    次按直系血親相互間互負扶養之義務，受扶養權利者，以不
    能維持生活而無謀生能力者為限；前項無謀生能力之限制，
    於直系血親尊親屬不適用之；民法第1114條第1 款、第1117
    條分別定有明文。
    所謂無謀生能力，並不專指無工作能力者而言，雖有工作能
    力而不能期待其工作（如因病不能工作、因照顧幼兒而無法
    工作等），或因社會經濟情形失業，雖已盡相當之能事，仍
    不能覓得職業者，亦非無受扶養之權利；至扶養權利人對於
    其不能維持生活而無謀生能力之原因是否有過失，則可不問
    。
    又按扶養之程度，應按受扶養權利者之需要，與負扶養義務
    者之經濟能力及身分定之；負扶養義務者有數人，而其親等
    同一時，應各依其經濟能力分擔義務，民法第1119條、第11
    15條第3 項分別定有明文。
    所謂需要，應係指一個人生活之全部需求而言，舉凡衣食住
    行之費用、醫療費用、休閒娛樂費等，均包括在內。
    所謂扶養程度，又分生活保持義務及生活扶助義務，前者為
    父母子女、夫妻間之扶養義務，此義務為父母子女或夫妻身
    分關係之本質的要素之一，保持對方即係保持自己；後者例
    如兄弟姐妹間之扶養義務，此義務係為偶然之例外現象，為
    親屬之補助的要素之一，須因一方有特殊情形不能維持生活
    者，他方始負扶助之義務。子女對於父母之扶養義務，既係
    生活保持義務，自無須斟酌扶養義務者之給付能力，身為扶
    養義務者之子女雖無餘力，亦須犧牲自己而扶養父母。
    惟按受扶養權利者，對負扶養義務者、其配偶或直系血親，
    故意為虐待、重大侮辱或其他身體、精神上之不法侵害行為
    ，由負扶養義務者負擔扶養義務顯失公平，負扶養義務者得
    請求法院減輕其扶養義務，民法第1118之1 條第1 項第1 款
    定有明文。
五、經查：
(一)、聲請人與前配偶共同育有三名子女，即相對人甲○○、丙○
    ○及案外人方鳳娟，其等均已成年之事實，業經聲請人提出
    戶籍謄本為證，堪信真實，故目前對聲請人負扶養義務之子
    女有相對人甲○○、丙○○與案外人方鳳娟。
(二)、聲請人現年66歲（32年11月27日生），有戶籍謄本在卷可憑
    ，又聲請人主張其行動不便且領有身心障礙手冊，健康狀況
    不佳，有腦血管疾病、高血壓等疾病，已無法工作，無工作
    所得以支應日常生活所需，且名下無任何資產，聲請人之生
    活顯陷於困難而不能維持生活，聲請人無謀生能力且無法維
    持生活等情，業據其提出身心障礙手冊影本、診斷證明書影
    本、財政部臺灣省北區國稅局所得暨財產歸屬資料清單影本
    等件為憑；並經本院依職權調閱聲請人97年度稅務電子閘門
    財產所得調件明細表1 份在卷可稽。又，聲請人每月向政府
    領取老人年金3,019 元之事實，為聲請人所自承，且為相對
    人所不爭執。
(三)、參酌台北縣98年度最低生活費標準為10,792元（以上資料由
    本院自網路取得並附於卷內），本件聲請人居住生活在台北
    縣，其若僅領取老人年金3,019 元，堪認難以維持生活，且
    不足以維持在地區平均生活水平。審酌聲請人年歲已高，可
    能有醫療費或生活照顧者的額外支出，依子女對父母之扶養
    義務係生活保持義務的標準而論，聲請人僅月收入3,019 元
    ，顯難有與相對人相等的生活水平，故可認聲請人屬不能維
    持生活之人而得受子女扶養。因此相對人甲○○、丙○○及
    案外人方鳳娟對於聲請人均負有扶養之義務。
(四)、相對人抗辯聲請人過去曾對相對人（負扶養義務者）、其直
    系血親（相對人之母親）為身體及精神上不法侵害等情，並
    提出本院96年度家護字第539 號通常保護令影本、本院96年
    度婚字第1061號判決暨確定證明書影本、丙○○診斷證明書
    影本、甲○○身心障礙手冊影本等件為憑，堪信為真實。本
    院斟酌上情，依民法1118之1 第1 項第1 款規定，應減輕相
    對人的扶養義務。
六、聲請人之直系血親卑親屬，有相對人甲○○、丙○○及案外
    人朱鳳娟三人，相對人甲○○、丙○○分係67年2 月15日生
    、62年11月28日生，現年分為32歲、36歲，此有其等戶籍謄
    本在卷可稽，均屬有勞動能力之青壯年人。相對人甲○○現
    雖無工作，但曾以雜工維生，顯見相對人甲○○有謀生能力
    。相對人丙○○雖為家庭主婦而無工作，然據其所陳，過去
    曾給付聲請人扶養費，是認相對人丙○○非無能力負擔聲請
    人扶養費用。相對人對於聲請人之扶養義務既屬「生活保持
    義務」，身為扶養義務之子女縱無餘力，亦須犧牲自己而扶
    養父母。本院衡量相對人甲○○、丙○○及案外人方鳳娟之
    年齡、身分、收入經濟，認由相對人甲○○、丙○○及案外
    人方鳳娟平均分擔聲請人之扶養費，較為公平合理。
七、末按扶養之程度，應按受扶養權利者之需要，與負扶養義務
    者之經濟能力及身分定之。相對人應負擔之扶養程度如何始
    為合理，茲審酌如下：
(一)、聲請人現年66歲，無工作收入，名下亦無任何財產，現每月
    向政府領取老人年金3,019 元；參酌台北縣98年度最低生活
    費標準為10,792元，及相對人經濟能力等情，認聲請人每月
    生活所需費用應以10,792元為適當。因聲請人自承每月領取
    老人年金3,019 元，此部分金額應計入其每月生活費中，故
    相對人二人及案外人朱鳳娟應給付聲請人之補充生活費用即
    為7, 773元（10,792－3,019 ＝7,773 ），始為允當。依上
    所述，相對人甲○○、丙○○與案外人方鳳娟應平均分擔聲
    請人之扶養費，故相對人甲○○、丙○○每月各應給付聲請
    人之扶養費用應為2,591 元，尚屬合理。
(二)、從而，聲請人請求相對人甲○○、丙○○應自99年3 月1 日
    起至聲請人死亡日止按月給付扶養費用，各於2,591元範圍
    內，為有理由，應予准許。逾此範圍之請求，為無理由，應
    予駁回。至於聲請人陳明願供擔保後聲請宣告假執行，因本
    件聲請程序係依非訟事件法，故無民事訴訟法之假執行適用
    ，故應駁回其聲請。
八、依非訟事件法第21條第2 項、民事訴訟法第78條，裁定如主
    文。
中    華    民    國    99    年    8     月    16    日
                  家事法庭  法  官  黃惠瑛
上列正本證明與原本無異。
如不服本裁定應於送達後10日內向本院提出抗告狀，並應繳納抗
告費新台幣1,000 元。
中    華    民    國    99    年    8     月    16    日
                            書記官  張美玉

司法院資訊處製作；財團法人民間司法改革基金會備份。
